臺灣臺中地方法院刑事判決　　　　　　　　　　　　九十三年度易字第一五一號
　　公　訴　人　臺灣臺中地方法院檢察署檢察官
　　被　　　告　乙○○
右列被告因業務侵占案件，經檢察官聲請簡易判決處刑（九十二年度偵字第一四五五
三號），本院臺中簡易庭認不宜逕以簡易判決處刑，移由本院刑事庭依通常程序審理
，本院判決如左：
    主  文
乙○○共同連續意圖為自己不法之所有，而侵占對於業務上所持有之物，累犯，處有
期徒刑拾月。
    事  實
一、乙○○前於民國八十八年間，因竊盜案件，經臺灣高等法院臺南分院判處有期徒
    刑一年確定，甫於八十九年十月十七日執行完畢，仍不知警惕。與甲○○（業經
    本院另行判決）、丙○○（五十五年九月二十日生，此部分應由檢察官另行偵查
    ）均自九十年起受僱於進誼企業有限公司（公司營業所在地：臺中市○○區○○
    路八八二號三樓，代表人為丁○○，以下簡稱進誼公司），擔任特約協調人員，
    並以三人一組之方式，負責代進誼公司之客戶向其債務人協調債務清償事宜及收
    取債務人清償之款項等業務，均為從事業務之人。乙○○向客戶之債務人收取之
    債務，依約應全數交予甲○○，由甲○○於收款後三日內交回進誼公司之會計人
    員。詎乙○○竟與甲○○共同基於意圖為自己不法所有之概括犯意聯絡，將向如
    附表一所示進誼公司客戶之債務人收取債務後，或未按時於收取後交付甲○○，
    或由甲○○將收回之款項發給乙○○作為生活費及零用錢之用，而未由甲○○依
    規定於三日內全部繳交予進誼公司之會計人員，連續將之侵占入己（進誼公司客
    戶及其債務人姓名、收取債務之時間、金額及方式，均詳如附表一所示），共計
    侵占新臺幣（下同）三十七萬元，嗣因進誼公司向如附表一所示之債務人查詢，
    始得悉上情。
二、案經進誼公司代表人丁○○訴由臺灣臺中地方法院檢察署檢察官聲請簡易判決處
    刑。
    理  由
一、訊據被告乙○○（以下簡稱被告）對於與共同被告甲○○、案外人丙○○均自九
    十年間起受僱於進誼公司，擔任特約協調人員，並以三人一組之方式，負責代進
    誼公司之客戶向其債務人協調債務清償事宜及收取債務人清償之款項等業務，被
    告及案外人丙○○向客戶之債務人收取之債務，依約應全數交予共同被告甲○○
    ，由其交回進誼公司之會計人員；曾有收取附表一編號１、２、４之款項；共同
    被告甲○○有自其收回之款項中，拿取部分款項交給被告等情不諱，惟矢口否認
    有何業務侵占犯行，辯稱：附表一編號３辛成祥之部分是甲○○去收回來的，伊
    收回來的錢都交給甲○○，甲○○再從其中拿一部分錢給伊，甲○○所給的錢是
    告訴人應支付伊之佣金，是伊應得的，無須返還給告訴人，甲○○亦未交代告訴
    人催討時，必須返還云云。
二、本院查：
  (一)告訴代理人己○○於警詢及本院審理時迭指訴：被告與共同被告甲○○均自九十
    年間起任職於告訴人公司，擔任特約協調人員，負責協調客戶間之債權債務清償
    事宜及收取債務人清償款項之業務，其二人與丙○○以三人一組之方式，由共同
    被告甲○○主談並將收回之款項於三日內全數交回告訴人彙算等語甚詳（見偵卷
    第一六頁、本院卷九十三年十月十九日審理筆錄），核與共同被告甲○○此部分
    之供述相符，被告復於警詢及偵查中供承：是自九十年十二月份起任職於告訴人
    公司，負責代告訴人客戶催討債務，是三人編成一組，收回來之款項，均由甲○○繳回公司，告訴人與客戶五五分帳，與伊等亦是五五分帳等語（見偵卷第一四
    頁背面、二七頁），並有切結保證書二份附卷可稽（見偵卷第七一、七二頁），
    而堪以採信。
  (二)又告訴代理人復指訴：指派被告、甲○○及丙○○收取如附表一所示之債款，惟
    共同被告甲○○並未將之交回告訴人等語（見本院卷九十三年十月十九日審理筆
    錄），並有委任書六份、分期和解書二份附卷可稽（見偵卷第五四、五五、五六
    、五九、六○、六二、六三頁）。經查：
  1.被告於本院九十三年十二月二十一日審理時供承曾向案外人秦偃鎮收取如附表一
    編號１所示之五千元、向證人顏水彬收取如附表一編號２所示之八萬五千元、向
    案外人黃森鐘收取如附表一編號４所示之十四萬元等語不諱，核與共同被告甲○○於本院九十三年十一月十九日審理時之供詞相符，且證人顏水彬於偵查中亦證
    述：乙○○有向伊催討積欠陳明火之債務，分三次清償，第一次是九十一年三月
    二十二日給付三萬元現金予乙○○，第二次是同年四月十八日，給付五萬五千元
    予乙○○，剩餘之二十餘萬元，係另一批人來收的等語（見偵卷第一一○頁），
    而被告於九十一年十月十五日所出具之悔過書中已載明有向案外人黃森鐘收取七
萬元現金及七萬元支票等語（見偵卷第三七頁），堪認被告此部分自白與事實相
    符，而堪以採信。
  2.被告雖於本院九十三年十二月二十一日審理時辯稱：附表一編號３辛成祥之債權
    是甲○○收取的云云，惟查被告於偵查中即已供承：記得有向辛成祥要回這筆債
    務等語，復於本院準備程序亦不否認曾於不詳時間向辛成祥收回十四萬元等情，
    共同被告甲○○並於本院九十三年十一月十九日審理時供陳：辛成祥的部分是乙○○及其朋友王文裕一起去處理的，有說十四萬元有收回來等語，足證被告於本
    院審理時所辯證人辛成祥之債務是由共同被告甲○○前去收取云云，顯係事後卸
    責之詞，無可採信。證人辛成祥雖於偵查中證述：不認識廖文宗，未積欠廖文宗
    債務，亦無討債公司之人去催討債務，亦未見過乙○○等語（見偵卷第八六、八
    七頁），惟告訴代理人亦指稱曾和證人辛成祥通過二次電話，證人辛成祥說已經
    還錢，是給現金等語（以上均見偵卷第八七頁），並提出證人辛成祥於九十年十
    一月十七日所出具之分期和解書（見偵卷第六○頁），而該和解書上確已載明證
    人辛成祥積欠廖文宗十四萬元，以分二期每期各給付七萬元之方式清償等情，則
    被告如無收取是項債務，焉會於偵查及本院準備程序時自承已向證人辛成祥收取
    十四萬元，而使自己被認定侵占之數額有提高之危險；又被告如已向證人辛成祥
    收取十四萬元之債務，並將之侵占入己，則因債權人廖文宗對證人辛成祥之是項
    債務已因清償而消滅，告訴人依委任契約負有給付十四萬元予債權人廖文宗之義
    務，如被告尚未向證人辛成祥收取，債權人廖文宗對證人辛成祥之債務仍然存在
    ，告訴人對債權人廖文宗並無需負擔民事責任，兩相比較，後者顯然對於告訴人
    較為有利，如證人辛成祥未曾表示已交付十四萬元予共同被告乙○○，告訴人應
    無由為此項不利於己之指訴，因此被告於偵查及本院準備程序時之供述及告訴代
    理人之指訴，應較堪採信，是共同被告乙○○應有向證人辛成祥收取如附表一編
    號３之債務無訛。
  3.被告雖否認有將收取回來如附表一所示之款項侵占入己，惟查共同被告甲○○於
    偵查中供稱：乙○○收回來之款項，未交予伊之部分，由他暫時先用等語；並於
    本院九十三年十一月十九日審理時已供稱：乙○○曾向伊表示向顏水彬收回之三
    萬元及五萬五千元，要當作生活費；向辛成祥收回之十四萬元則要先拿去使用等
    語；而被告所出具之悔過書上亦載明向案外人黃森鐘所收取之七萬元支票及七萬
    元現金，並未繳回告訴人等情，且被告雖供稱收回來的錢都有交給共同被告甲○○，惟亦於偵查及本院審理時供認：共同被告甲○○會從收回來的款項中拿一些
    錢給伊加油，伊知道這些錢是幫客戶催討回來的款項等語（見偵卷第三五、七八
    頁，本院九十三年十二月二十一日審理筆錄第五頁），足證被告確實曾動用向客
    戶之債務人所催討回來之款項無誤。至其雖於本院九十三年十二月二十一日審理
    時辯稱：伊拿的錢是告訴人應支付伊之佣金云云，惟查其於偵查中則辯稱：雖有
    先用收回之款項，但這算是跟甲○○借的云云，是其就私自動用之款項之性質，
    前後供述不一，顯有可疑；況依告訴代理人指訴：依規定甲○○須將其與乙○○
    、丙○○收回之款項，於三日內繳回公司，公司並未同意收回來之款項可以先供
    作其生活費、零用錢，他們亦未提過要私下借用收回之款項等語，再佐以卷附被
    告與共同被告乙○○所簽立之切結保證書其中第三條已載明：「特約協調人員，
    協調回來之金額一律繳交本公司（即告訴人）會計入帳，絕不私吞挪用，若經查
    獲行為不軌，願受法律制裁˙˙˙」，足證告訴人前揭關於被告及共同被告甲○○、案外人丙○○應將收回之款項於三日內全數交回告訴人之指訴，核其與被告
    、共同被告甲○○之約定相符，是共同被告甲○○及被告自不得逕自扣除佣金或
    在未經告訴人同意之情形下借用部分款項，僅將剩餘金額交回告訴人，被告辯稱
    其私自取用之款項，係其應得之佣金或向甲○○借用云云，均無足採信。
  4.共同被告甲○○前於偵查中即已供承：但並非所有款項均是伊自己拿走，是將收
    來的錢發給乙○○，因為他有時需要零用錢，而乙○○吃、住均依靠伊，另有部
    分是乙○○私自用掉了等語（見偵卷第三四、三五頁）；另於本院九十三年十一
    月十九日審理時供承：乙○○有些收回之款項會交給伊，未交出來之部分，他們
    會告知要先拿去用，有時也會先拿給伊，伊再拿部分讓他們當作生活費，此事並
    未告知告訴人等語；而被告亦於偵查中供陳：被告有時會拿些錢讓伊加油，或作
    為零用金讓伊先使用，亦會拿一些錢來吃飯，而被告拿錢給伊用時，知道那些錢
    是向客戶要來的債務等語（見偵卷第三五、七八、一二二頁），堪認共同被告甲○○確實有在未告知告訴人，取得告訴人同意之情形下，即將如附表一所示收回
    之款項供作己用、發給或同意被告將之充作生活費，被告亦知共同被告甲○○所
    發給供其作為零用錢、生活費者，均屬應交回告訴人之款項之情形下，仍加以收
    受，或經獲共同被告甲○○同意後，而自行花用之行為，是被告與共同被告甲○○，就業務侵占如附表一所示之款項之行為，自有犯意聯絡及行為分擔。
  (三)綜上所述，被告所辯均無足採，本件事證明確，被告與共同被告甲○○共同連續
    業務侵占犯行，堪以認定，應予依法論科。
三、被告受僱於進誼公司，擔任特約協調人員，並以三人一組之方式，負責代進誼公
    司之客戶向其債務人協調債務清償事宜及收取債務人清償之款項等業務，為從事
    業務之人，故核被告所為，係犯刑法第三百三十六條第二項之業務侵占罪。又被
    告與共同被告甲○○就業務侵占如附表一所示之款項，有犯意聯絡及行為分擔，
    均為共同正犯。被告如附表一所示之多次業務侵占犯行，時間緊接，方法相同，
    觸犯構成要件相同之罪名，顯係基於概括犯意為之，應依連續犯規定論以一罪，
    並加重其刑。被告前於八十八年間，因竊盜案件，經臺灣高等法院臺南分院判處
    有期徒刑一年確定，甫於八十九年十月十七日執行完畢，此有臺灣臺中地方法院
    檢察署刑案資料查註紀錄表及臺灣高等法院被告全國前案紀錄表各一份在卷可按
    ，其受有期徒刑之執行完畢，五年之內再犯有期徒刑以上之罪，係屬累犯，應依
    刑法第四十七條之規定遞加重其刑。爰審酌被告正值壯年，竟不思循正途賺取金
    錢，而貪圖應繳回告訴人之款項，且犯罪金額非低，迄今尚未與告訴人達成和解
    ，並賠償其損害，犯罪後否認犯行，顯未有徹底悔悟之意，態度不佳等一切情狀
    ，量處如主文所示之刑。
四、公訴意旨另以：被告與共同被告甲○○共同意圖為自己不法之所有，於向如附表
    二編號１所示之債務人顏水彬收取如附表二編號１其中2.、5.至8.所示之款項後
    ，易持有為所有，而予以侵占入己，因認被告與共同被告甲○○就如附表二編號
    2.、5.、8.所示之部分亦涉有共同業務侵占罪嫌。按犯罪事實應依證據認定之，
    無證據不得認定其犯罪事實，刑事訴訟法第一百五十四條第二項定有明文。又認
    定犯罪事實所憑之證據，雖不以直接證據為限，間接證據亦包括在內；然而無論
    直接或間接證據，其為訴訟上之證明，須於通常一般之人均不致有所懷疑，而得
    確信其為真實之程度者，始得據為有罪之認定。最高法院七十六年臺上字第四九
    八六號判例可資參照。訊據被告堅決否認有業務侵占此部分款項之犯行，辯稱：
    甲○○向湯錦宏收的款項，並未分給伊等語。經查：如附表二編號１其中2.、5.
    至8.部分款項，均係直接匯入共同被告甲○○之帳戶內，有郵政國內匯款執據四
    份、第一商業銀行匯款通知單一份在卷可憑（見偵卷九一、九二、九四、九五頁
    ），而共同被告甲○○雖於本院九十三年十一月十九日審理時辯稱：匯到伊帳戶
    內之款項，是伊或同組之人去領出來，是同組其他人用掉了，伊並未使用到這些
    錢云云，惟查共同被告甲○○另就被告所收取之款項，亦辯稱是被告未交回或告
    知要先挪用，而完全否認其有私自挪用收回款項之行為，然其於偵查中即已供承
    自己有私自侵占款項等語（見偵卷第三四頁），顯見其於本院審理時所辯所有款
    項均是同組之被告或案外人丙○○所侵占云云，乃飾卸之詞，不足採信。則由共
    同被告甲○○亦有自行私吞收回款項之行為及被告供稱其所花用之部分是共同被
    告甲○○自其收回之款項中交付者等情以觀，堪認被告所侵占者，應僅係其親自
    收取之部分，其對於共同被告甲○○自己負責收取之部分，應無共同侵占之犯意
    聯絡，本院復查無其他積極證據足資證明被告確就附表二編號１其中2.、5.至8.
    部分之款項，有共同連續業務侵占之犯行，被告此部分犯罪不能證明，本應諭知
    被告無罪之判決，惟公訴意旨認此部分與被告前揭論罪科刑之犯行，有連續犯之
    裁判上一罪關係，爰不另為無罪之諭知，附此敘明。
五、又本院九十三年十二月七日九十三年度易字第一五一○號共同被告甲○○業務侵
    占案件刑事判決，雖就公訴人未起訴之如附表二編號１其中1.、3.、4.及編號２
    部分款項，均認為係共同被告甲○○業務侵占之款項，惟查，就附表二編號１之
    1.部分，係案外人丙○○負責收取，有其於九十一年二月七日出具之收據一紙在
    卷可查（見偵卷第九六頁）；而附表二編號１其中3.、4.部分，證人湯錦宏係匯
    入共同被告甲○○所指定之案外人黃文彬、王鳴煌之帳戶內，亦據共同被告甲○○於本院審理時供明在卷，並有郵政國內匯款執據二份附卷可參（見偵卷第九○
    、九三頁）；另就附表二編號２案外人陳幸珠清償之款項，亦係匯入共同被告甲○○之帳戶內乙節，復有卷附郵政國內匯款執據一紙（見偵卷第五三頁），則前
    開款項既均由共同被告甲○○或案外人丙○○負責收取，被告均未經手，基於同
    前述之理由，應均係共同被告甲○○單獨或與案外人丙○○共同業務侵占之款項
    ，而與被告無涉，併此敘明。
據上論斷，應依刑事訴訟法第二百九十九條第一項前段，刑法第二十八條、第五十六
條、第三百三十六條第二項、第四十七條，罰金罰鍰提高標準條例第一條前段，判決
如主文。
本件經檢察官戊○○到庭執行職務
中      華      民      國      九十三    年    十二    月    三十一    日
                                臺灣臺中地方法院刑事第四庭
                                    審判長法  官  張  靜  琪
                                          法  官  賴  妙  雲
                                          法  官  郭  妙  俐
右正本證明與原本無異。
如不服本判決，應於判決送達後十日內向本院提出上訴狀，上訴於臺灣高等法院臺中
分院( 須附繕本 )。
                                          書記官
中      華      民      國      九十三    年    十二    月    三十一    日
附表一：
┌─┬─────┬─────┬───────┬─────┬────┬────┐
│編│ 客    戶 │ 債 務 人 │  收取債務或  │ 收取金額 │收款方式│ 備  註 │
│號│ 債權總額 │          │   匯款時間  │（新臺幣）│        │        │
│  │（新臺幣）│          │              │          │        │        │
├─┼─────┼─────┼───────┼─────┼────┼────┤
│１│ 尤 琦 如 │ 秦 偃 鎮 │   不   詳    │5000元    │由乙○○│        │
│  │ 100000元 │          │              │          │收取    │        │
├─┼─────┼─────┼───────┼─────┼────┼────┤
│２│ 陳 明 火 │ 顏 水 彬 │1.91年３月日│30000元   │均由阮忠│        │
│  │ 380000元 │          ├───────┼─────┤彬收取  │        │
│  │          │          │2.91年４月日│55000元   │        │        │
├─┼─────┼─────┼───────┼─────┼────┼────┤
│３│ 廖 文 宗 │ 辛 成 祥 │   不    詳   │140000元  │由乙○○│        │
│  │ 140000元 │          │              │          │收取    │        │
├─┼─────┼─────┼───────┼─────┼────┼────┤
│４│中區建材有│ 黃 森 鐘 │   不    詳   │1.70000元 │由乙○○│        │
│  │限公司（代│          │              │  現金    │收取    │        │
│  │表人：黃金│          │              │2.70000元 │        │        │
│  │華）      │          │              │  支票    │        │        │
│  │ 350000元 │          │              │          │        │        │
└─┴─────┴─────┴───────┴─────┴────┴────┘
備註：
以上合計新臺幣三十七萬元。
附表二：
┌─┬─────┬─────┬───────┬─────┬────┬────┐
│編│ 客    戶 │ 債 務 人 │  收取債務或  │ 收取金額 │收款方式│ 備  註 │
│號│ 債權總額 │          │   匯款時間   │（新臺幣）│        │        │
│  │（新臺幣）│          │              │          │        │        │
├─┼─────┼─────┼───────┼─────┼────┼────┤
│  │          │          │1.91年２月７日│100000元  │由丙○○│2.部分匯│
│１│ 紀 文 都 │ 湯 錦 宏 │  │          │收取現金│入甲○○│
│  │ 566000元 │          ├───────┼─────┼────┤設於臺中│
│  │          │          │2.91年５月日│68790元   │匯入王登│二信水湳│
│  │          │          │              │          │貴帳戶  │分社帳號│
│  │          │          ├───────┼─────┼────┤00000000│
│  │          │          │3.91年７月日│10000元   │匯入黃文│08310帳 │
│  │          │          │              │          │彬帳戶  │號內；3.│
│  │          │          ├───────┼─────┼────┤部分匯入│
│  │          │          │4.91年９月日│10000元   │匯入王鳴│黃文彬00│
│  │          │          │              │          │煌帳戶  │00000000│
│  │          │          ├───────┼─────┼────┤6133號帳│
│  │          │          │5.91年月６日│5000元    │匯入王登│戶內；4.│
│  │          │          │              │          │貴帳戶  │部分匯入│
│  │          │  ├───────┼─────┼────┤王鳴煌00│
│  │          │          │6.92年１月日│10000元   │匯入王登│00000000│
│  │          │          │              │          │貴帳戶  │6702號帳│
│  │          │          ├───────┼─────┼────┤戶內；5.│
│  │          │          │7.92年３月日│10000元   │匯入王登│至8.匯入│
│  │          │          │              │          │貴帳戶  │甲○○00│
│  │          │          ├───────┼─────┼────┤00000000│
│  │          │          │8.92年７月４日│10000元   │匯入王登│9379帳號│
│  │          │          │              │          │貴帳戶  │內      │
├─┼─────┼─────┼───────┼─────┼────┼────┤
│２│ 王 寶 桂 │ 陳 幸 珠 │91年８月日  │5000元    │匯入王登│帳號0020│
│  │          │          │              │          │貴帳戶  │00000000│
│  │          │          │              │          │        │79      │
└─┴─────┴─────┴───────┴─────┴────┴────┘
備註：
(一)編號１中1.、3.、4.部分未據起訴；8.部分收取日期起訴書誤載為92年４月日。
(二)編號６部分未據起訴。
附錄論罪科刑法條
刑法第三百三十六條
對於公務上或因公益所持有之物，犯前條第一項之罪者，處一年以上七年以下有期徒
刑，得併科五千元以下罰金。
對於業務上所持有之物，犯前條第一項之罪者，處六月以上五年以下有期徒刑，得併
科三千元以下罰金。
前二項之未遂犯罰之。
